最高法院刑事判決　　　　　　　　　　　　　　　八十八年度台上字第四一○六號
　　上訴人　乙 ○ ○
　　　　　　甲○○○
右上訴人等因偽造文書案件，不服台灣高等法院高雄分院中華民國八十六年六月十日
第二審判決 (八十六年度上訴字第三一七號，起訴案號：台灣高雄地方法院檢察署八
十五年度偵字第一六○一四號) ，提起上訴，本院判決如左：
    主  文
原判決撤銷，發回台灣高等法院高雄分院。
    理  由
本件原判決認定上訴人乙○○、甲○○○係夫妻，二人以甲○○○擔任會首，乙○○
參予收取會款之方式，自民國八十二年五月二十五日起，邀集每會均為新台幣（下同
）二萬元之民間互助會，共計三會。第一會自八十二年五月二十五日起，至八十五年
八月二十五日止，共計五十會；第二會自八十三年四月五日起，至八十六年四月五日
止，共計四十五會；第三會自八十四年三月十五日起，至八十七年三月十五日止，共
計五十二會（以上各會，於會期間均有加標）。上訴人等於互助會進行中，因受部分
會員倒會，週轉發生困難，竟基於概括之犯意，共同意圖為自己不法之所有，利用部
分會員未到場參予標會之機會，自八十三年四月十日起，至八十五年四月十五日止，
由甲○○○偽造會員名字之標單，冒標會款，使被冒標之會員及其他活會會員陷於錯
誤，如數繳交會款，三會依序詐得九百二十八萬三千九百元、一千一百八十九萬四千
四百元、八百七十二萬八千五百元（詳如原判決附表一、二、三所示），迄八十五年
五月間宣告止會，經會員會算，始知被冒標等情。因而撤銷第一審判決，改判仍論處
上訴人等共同連續行使偽造私文書，足以生損害於他人罪刑，固非無見。
惟查：(一)有罪之判決書，對於被告有利之證據不採納者，應記載其理由，刑事訴訟法
第三百十條第二款定有明文。甲○○○已辯稱：「陳秀香、康舒美（指康蘇梅）之部
分，事先經她二人同意才標會的」（見第一審卷第一一九頁背面）。會員陳秀香亦證
稱：「八十五年間甲○○○要借我這一會標會，我有同意」（見同上卷第一二六頁）
。上開有利於上訴人等之證據，何以不足採納，原判決未予說明，已有未合。又康蘇
梅有無同意借標，攸關上訴人等是否亦冒標康舒美之會款，原審未予查明，即逕認此
部分亦構成犯罪，亦嫌速斷。(二)有罪判決所認定之事實，與卷內之證據資料，不相適
合時，即屬證據上理由矛盾，其判決當然為違背法令。原判決認定上訴人等假冒柯坤
延、蜜娣之名義，冒標第二會之會款（見原判決附表二編號、）；但原判決所採
用之證據，即第二會之會單，並無名為柯坤延、蜜娣者（見第一八一六四號偵查卷第
四頁），究竟實情如何，原審未予查明，亦有未合（另原判決附表三編號７之英美，
是否即第三會之會員榮美，亦應查明）。(三)刑法第二百十六條、第二百十條之行使偽
造私文書罪，以足以生損害於公眾或他人，為構成要件之一。原判決既認定上訴人等
之行為，構成刑法第二百十六條、第二百十條之行使偽造私文書罪，乃事實欄並未明
白認定上訴人等之行為，是否足以生損害於公眾或他人，已有疏漏。又偽造私文書後
，如已持以行使，就文書之內容有所主張，以詐取財物，自亦足以生損害於被行使之
對象。原判決理由記載，上訴人等偽造標單進而行使，僅足以生損害於被冒標之人（
見原判決第四面理由三第二、第三行），而未認定亦足以生損害於被行使之對象，即
被詐欺之會員，亦有未合。以上情形，或為上訴意旨指摘所及，或為本院得依職權調
查之事項，應認有撤銷發回更審之原因。又原判決事實記載，第三會自八十四年三月
十五日起，至八十七年「三月」十五日止；但其附表三則載為自八十四年三月十五日
起，至八十七年「八月」十五日止，前後不符。另原判決附表一編號９之數目，與卷
內證據資料有異（見第一審卷第一○○頁）。且原判決附表二之合計欄，亦有誤算情
形。再事實欄也漏載犯罪地點，均有疏失。案經發回，併予查明。
據上論結，應依刑事訴訟法第三百九十七條、第四百零一條，判決如主文。
中      華      民      國    八十八    年      七      月    二十九    日
                              最高法院刑事第十一庭
                                  審判長法官  陳  炳  煌
                                        法官  陳  正  庸
                                        法官  陳  世  雄
                                        法官  陳  東  誥
                                        法官  張  春  福
      右正本證明與原本無異
                                              書  記  官
中      華      民      國    八十八    年      八      月      四      日
